【裁判字號】    89,訴,1873
【裁判日期】    900427
【裁判案由】    遺產及贈與稅法
【裁判全文】
臺北高等行政法院判決                            八十九年度訴字第一八七三號
    原      告  甲○○        .
    被      告  財政部
    代  表  人  顏慶章部長）.
    被      告  財政部台灣省北區國稅局
    代  表  人  乙○○（局長）
右當事人間因請求給付檢舉獎金事件，提起行政訴訟。本院判決如左：
    主  文
原告之訴駁回。
訴訟費用由原告負擔。
    事  實
一、事實概要：緣原告於民國（以下同）八十五年九月九日向被告財政部台灣省北區
    國稅局舉發納稅義務人蘇文義、蘇文科涉嫌匿報，分別逃漏贈與稅，經被告財政
    部台灣省北區國稅局查明屬實，分別補徵新台幣（以下同）四千四百四十二萬九
    千二百七十八元、三千八百二十三萬二千一百三十九元，並依被告財政部七十六
    年五月六日台稅字第七五七一七一六號函免予處罰。嗣原告於八十五年九月九日
    向被告財政部台灣省北區國稅局申請發給獎金，被告財政部台灣省北區國稅局以
    八十五年九月二十日北區國稅三第八五一○三八二七號函復原告略以：所檢舉之
    逃漏稅案，應以贈與論課徵贈與稅，納稅人已於規定期限內補申報，上開函規定
    ，應免予處罰，故無罰鍰可提成獎金發給舉發人等語，拒絕所請。原告不服，向
    被告財政部提起訴願，被告財政部以八十六年六月二十四日台財訴第00000
    0000號決定駁回，原告未向行政院提起再訴願確定。原告另循民事救濟途徑
    ，對被告財政部台灣省北區國稅局提起訴訟，業經最高法院於八十七年五月八日
    以八十七年台上字第一○四三號判決駁回確定。原告遂於八十九年十月二十三日
    向本院提起給付訴訟。
二、兩造聲明：
  (一)原告聲明求為判決：查原告於起訴狀被告財政部台灣省北區國稅局稱謂欄載「連
    帶被告」，應係請求被告連帶給付：
    1.被告應連帶給付原告九百六十萬元，並自八十五年九月二十一日起至清償日止
      ，按年利率百分之五計算之利息。
    2.訴訟費用由被告負擔。
  (二)被告均聲明求為判決：駁回原告之訴。
三、兩造之陳述：
  (一)原告主張之理由：
    1.按納稅義務人違反遺產及贈與稅法第四十四條之規定未依規定依限辦理贈與稅
      申報者，按核定應納稅額加處一倍至二倍之罰鍰。又告發或檢舉義務人及其他
      關係人有匿報行為之逃稅情事，經查明屬實者，主管機關應以罰鍰提成獎金發
      給舉發人並為檢舉人保密，遺產及贈與稅法第四十四條、第四十三條定有明文
      。原告舉發納稅義務人涉嫌匿報，分別逃漏贈與稅，業經被告財政部台灣省北
      區國稅局查明屬實，並分別向納稅義務人補徵四千四百四十二萬九千二百七十
      八元、三千八百二十三萬二千一百三十九元贈與稅，惟對於依法應給予檢舉即
      原告之提成獎金，被告財政部台灣省北區國稅局竟以被告財政部七十六年五月
      六日台財稅字第七五七一七一六號函規定對於納稅義務人應予免罰，本案無罰
      鍰可提成獎金發給原告為由，拒給付原告檢舉獎金。
    2.按命令與憲法或法律牴觸者無效，憲法第一百七十二條定有明文，各機關依其
      職掌就有關法規為釋示之行政命令，但仍得依據法律。被告財政部台灣省北區
      國稅局七十六年五月六日台財稅第七五七一七六號函，規定對於納稅義務人免
      罰，與遺產及贈與稅法第四十四條規定牴觸，應屬無效。又前開函示顯係就檢
      舉案應提成獎金給檢舉人之條件成就而受不利益之被告，以不正當手段阻止其
      條件成就。被告財政部台灣省北區國稅局就原告之檢舉匿報逃稅案，既經查明
      屬實，雖為免罰鍰之處分，亦應認為條件業已成就，自應給付檢舉獎金。按財
      務罰鍰處理暫行條例第三條第一款、第四條及財務罰鍰給獎分配辦法第二條分
      別規定：經人舉發而緝獲之案件，就財務罰鍰之淨額提撥舉發人獎金照百分之
      二十計算，每案最高金額為四百八十萬元。原告檢舉之納稅義務人應補繳贈與
      稅分別為三千八百二十三萬二千一百三十九元及四千零四十二萬九千二百七十
      八元，依遺產及贈與稅法第四十四條應課以該金額之一至二倍之罰鍰，其數額
      前者在三千萬元以上，後者在四千萬元以上。依前述財務罰鍰暫行條例及財務
      罰鍰給獎分配辦法之規定，被告應發給原告每案最高額四百八十萬元之獎金，
      計九百六十萬元。又給付無確定期限者，債務人於債權人得請求給付時，經其
      催告未為給付，自受催告時起，負遲延責任，遲延之債務，以支付金錢為標的
      者，債權人得請求依法定利率計算之遲延利息，民法第二百二十九條第二項、
      第二百三十三條第一項前段分別定有明文。本件被告應給付前述獎金債務既無
      確定期限，原告前於八十五年九月九日曾向被告申請發給獎金，經被告於同年
      月二十日函復拒絕等情，有八十五年九月二十日北區國稅三第八五一○三八二
      七號函為證。依前開規定，被告自八十五年九月九日起，負遲延責任，原告自
      得請求被告給付法定利率百分之五計算之遲延利息。
    3.證據：財政部七十六年五月六日台財稅第七五七一七一六號函影本乙份。
  (二)被告財政部主張之理由：
    1.原告之行政給付訴訟起訴狀並未訴明不服相關文號之處分，亦未訴明因何訴訟
      關係而對被告提起行政訴訟，起訴意旨欠明。依訴願決定卷資料，被告係於八
      十五年九月九日北區國稅三第八五一○三八二七號函復略以蘇氏兄弟贈與稅免
      予處罰，故無罰鍰獎金發給舉發人，原告不服，向被告提起訴願，經以八十六
      年六月二十四日台財訴第000000000號訴願決定以原處分尚無違誤為
      由駁回其訴願。本件原告甲○○起訴狀爭訟之標的倘屬上開事項，則該事項之
      原處分機關為被告財政部台灣省北區國稅局，依八十九年七月一日起施行之行
      政訴訟法第四條第一項前段及第二十四條第一款規定，應以原處分機關為被告
      ，原告遽以被告為訴訟對象，程序自屬不合。另本件原告甲○○向被告財政部
      台灣省北區國稅局申請發給檢舉獎金，其收受被告訴願決定書之日期為八十六
      年六月二十六日，有經原告之子呂明儒蓋章簽收之訴願文書送達證書郵件回執
      附訴願決定卷可稽，又原告設址於桃園縣，依行為時訴願法第九條、第十條及
      第二十七條規定，其提起再訴願應扣除在途期間三日，核計其提起再訴願之三
      十日不變期間，係自八十六年六月二十七日起算至八十六年七月二十六日屆滿
      ，而原告未依行為時訴願法第一條、第三條第七款規定，向行政院提起再訴願
      ，原處分已告確定，原告遲至八十九年十月二十五日始具狀提起行政訴訟，揆
      之上開行為時訴願法及前行政法院二十二年度裁字第三十九號判例：「提起行
      政訴訟之要件，依行政訴訟法第一條必以合法經過再訴願為前提此係法定程序
      不得任意變更。」之意旨，程序亦屬不合，請依法駁回其訴。
  (三)被告財政部台灣省北區國稅局主張之理由：
    1.按「凡依各項財務法規科處之罰鍰及沒收、沒入之財物變價，概依暫行條例處
      理之。其性質屬於行政罰而稱為罰金者，亦同。」「罰鍰或罰金及沒收、沒入
      之財物變價，除前條之規定扣繳稅款並依左列規定先提獎外，應悉數解庫，其
      收支全部應編列預算‧‧‧。」為財務罰鍰處理暫行條例第一條及第三條前段
      所規定。次按「經人舉發而緝獲之案件，就財務罰鍰之淨額提撥舉發人獎金照
      百分之二十計算，每案最高額以新台幣二百四十萬元為限。」亦為財務罰鍰給
      獎分配辦法第二條所規定。
    2.本件關係案件被檢舉人蘇氏兄弟以自己之資金為子女購買土地，依遺產及贈與
      稅法第五條第三款規定，屬「贈與論」之範疇，與同法第四條第二項規定之「
      贈與」不同；凡符合「贈與」之課稅要件者，納稅人須依本法第二十四條規定
      辦理申報，而「贈與論」是否符合課稅要件，因納稅人認知上尚有困難，是否
      應予課稅，有待稽徵機關之確認，故被告依財政部七十六年五月六日台財稅第
      七五七一七一六號函釋：「依本法第五條規定，以贈與論課贈與稅之案件，自
      本函發布之日起，稽徵機關應先通知當事人於收到通知十日內申報，如逾期仍
      未申報，並經課稅確定者，始得依同法第四十四條規定處罰。」之意旨，通知
      被檢舉人申報，業經被檢舉人如期申報，被告依上揭財政部函釋並未對被檢舉
      人科處鍰，故無罰鍰收入。又首揭財務罰鍰處理條例及財務罰鍰給獎分配辦法
      規定意旨，提撥獎金係就罰鍰、罰金及沒收、沒入之財物變價扣除繳稅款後為
      之。原告檢舉蘇氏兄弟涉嫌逃漏贈與稅經被告查核結果，是以「贈與論」課徵
      贈與稅。且納稅人於規定期限內補申報，並無構成違章。既無違章，即無罰鍰
      ；罰鍰即無獎金發給舉發人。揆諸前揭法條規定，原處分及訴願決定並無不合
      ，請予維持。
    理  由
一、被告財政部部分：
  按財務罰鍰處理暫行條例第三條第一款規定：「罰鍰或罰金及沒收、沒入之財物變
  價，除前條之規定扣繳稅款，並依左列規定先行提獎外，應悉數解庫，其收支全部
  應編列預算：一經人舉發而緝獲之案件，就其淨額提撥舉發人獎金，不得超過百分
  之二十。‧‧‧」及財務罰鍰給獎分配辦法第二條規定：「經人舉發而緝獲之案件
  ，就財務罰鍰之淨額提撥舉發人獎金，照百分之二十計算，每案最高額以新台幣四
  百八十萬元為限。」，其中應提撥舉發人獎金之機關，係指經人舉發而緝獲之「主
  辦查緝機關」而言。檢舉人如認稅捐稽徵機關應發給檢舉獎金者，應向該主辦查緝
  機關申請，始稱適法。本件原告係於八十五年九月九日向被告財政部台灣北區國稅
  局舉發納稅義務人蘇文義、蘇文科涉嫌匿報，分別逃漏贈與稅，經被告財政部台灣
  省北區國稅局查明屬實，分別補徵四千四百四十二萬九千二百七十八元、三千八百
  二十三萬二千一百三十九元，並依被告財政部七十六年五月六日台稅字第七五七一
  七一六號函免予處罰，則本件之主辦查緝機關應係被告財政部台灣北區國稅局，而
  非被告財政部，被告財政部並無給付檢舉獎金之義務。原告起訴請求被告財政部給
  付檢舉獎金九百六十萬元，並自八十五年九月二十一日起至清償日止，按年利率百
  分之五計算之利息，於法依據，為顯無理由，就此部分爰依行政訴訟法第一百零七
  條第二項規定，不經言詞辯論，逕以判決駁回之。
二、被告財政部台灣北區國稅局部分：
  按國家為獎勵檢舉漏稅所頒訂之檢舉人分配獎金法令，如財務罰鍰處理暫行條例、
  財務罰鍰給獎分配辦法等，係基於公權之作用；根據檢舉查獲漏稅之後，檢舉人向
  行政官署所為發給獎金之請求，如經行政官署否准，於修正行政訴訟法八十九年七
  月一日施行前，僅得依訴願、再訴願及行政訴訟等程序救濟之。如檢舉人於八十九
  年七月一日前，業已依循行政爭訟程序，請求行政官署發給檢舉獎金經駁回確定者
  ，於修正行政訴訟法施行後復行提起給付訴訟，有違一事不再理原則，不應准許。
  本件原告於八十五年九月九日向被告舉發納稅義務人蘇文義、蘇文科涉嫌匿報，分
  別逃漏贈與稅，經被告財政部台灣省北區國稅局查明屬實，分別補徵四千四百四十
  二萬九千二百七十八元、三千八百二十三萬二千一百三十九元，並依被告財政部七
  十六年五月六日台財稅字第七五七一七一六號函免予處罰。嗣原告於八十五年九月
  九日向被告財政部台灣省北區國稅局申請發給獎金，被告財政部台灣省北區國稅局
  以八十五年九月二十日北區國稅三第八五一○三八二七號函復原告略以：所檢舉之
  逃漏稅案，應以贈與論課徵贈與稅，納稅人已於規定期限內補申報，上開函規定，
  應免予處罰，故無罰鍰可提成獎金發給舉發人等語，拒絕所請。原告不服，向被告
  財政部提起訴願，被告財政部八十六年六月二十四日以台財訴第00000000
  0號決定函駁回訴願，原告未向行政院提起再訴願，該行政爭訟事件業已確定之事
  實，以上有原處分卷及訴願卷可按。原告對修正行政訴訟法八十九年七月一日施行
  前已確定之事件，於八十九年十月二十三日復向本院提起給付訴訟，請求與被告財
  政部負連帶給付責任，有違一事不再理原則，揆諸前揭說明，就此部分之起訴不備
  其他要件，亦應予駁回，且無庸進而審究其實體上之主張。
據上論結，本件原告之訴一部顯無理由，一部不合法，爰依行政訴訟法第一百零七條
第二項、第一項第十款、第九十八條第三項，裁定如主文。
中      華      民      國     九十     年      四      月    二十七    日
                         臺 北 高 等 行 政 法 院  第 二 庭
                                           審 判 長 法  官  王立杰
                                                    法  官  劉介中
                                                    法  官  陳雅香
右為正本係照原本作成。
如不服本判決，應於送達後二十日內，向本院提出上訴狀並表明上訴理由，如於本判
決宣示後送達前提起上訴者，應於判決送達後二十日內補提上訴理由書（須按他造人
數附繕本）。
中      華      民      國     九十     年      五      月      一      日
                                                    書記官  鄭聚恩


司法院資訊處製作；財團法人民間司法改革基金會備份。
